【裁判字號】    99,易,219
【裁判日期】    990910
【裁判案由】    恐嚇取財
【裁判全文】
臺灣彰化地方法院刑事判決               99年度易字第219號
公  訴  人  臺灣彰化地方法院檢察署檢察官
被      告  丁○○
            甲○○
            乙○○
上列被告因恐嚇取財等案件，經檢察官提起公訴（98年度偵字第
5786號），本院判決如下：
    主  文
丁○○共同犯恐嚇取財罪，累犯，處有期徒刑拾月。
甲○○共同犯恐嚇取財罪，處有期徒刑玖月。
乙○○共同犯恐嚇取財罪，處有期徒刑柒月。
    犯罪事實
一、前案情形：
(一)、丁○○前因施用第一、二級毒品案件，經本院以93年度訴字
    第1022號各判處有期徒刑9 月、4 月，施用第一級毒品部分
    經上訴後，繼由臺灣高等法院臺中分院以93年度上訴字第20
    09號判處有期徒刑1 年（第(一)案，施用第一級毒品部分後經
    減刑為有期徒刑6 月、施用第二級毒品部分後經減刑為有期
    徒刑2 月），又因竊盜案件，經本院以93年度易字第1246號
    判處有期徒刑1 年6 月，繼由臺灣高等法院臺中分院以94年
    度上易字第613 號駁回上訴確定（第(二)案，後經減刑為有期
    徒刑9 月），復因傷害尊親屬案件，經本院以94年度易字第
    114 號判處有期徒刑4 月確定（第(三)案，後經減刑為有期徒
    刑2 月），前揭第(一)、(二)、(三)案經減刑後之宣告刑再經裁定
    合併定執行刑為有期徒刑1 年6 月15日，嗣入監服刑，已於
    民國96年7 月16日執行完畢出獄。另因詐欺案件，經本院以
    97年度彰簡字第341 號判處有期徒刑6 月確定，經入監服刑
    ，於98年4 月14日執行完畢出獄（構成累犯）。
(二)、甲○○前因竊盜案件，經本院以88年度易字第272 號判處有
    期徒刑3 月確定（第(一)案，後減為有期徒刑1 月15日），又
    因竊盜案件，經本院以88年度易字第1545號判處有期徒刑3
    月確定（第(二)案，後減為有期徒刑1 月15日），上述第(一)、
    (二)案減刑後之宣告刑再經裁定合併定應執行有期徒刑2 月15
    日，另因違反懲治盜匪條例案件，經臺灣高等法院臺中分院
    以89年度上訴字第1142號判處有期徒刑7 年2 月確定（第(三)
    案），及因竊盜案件，經本院以89年度易字第1297號判處有
    期徒刑5 月（第(四)案，嗣獲減刑為2 月15日），復因施用第
    一級毒品案件，經臺灣臺中地方法院以89年度訴字第2499號
    判處有期徒刑10月確定（第(五)案，嗣獲減刑為5 月），再因
    施用第二級毒品案件，經臺灣臺中地方法院以90年度中簡字
    第221 號判處有期徒刑5 月確定（第(六)案，嗣獲減刑為2 月
    15日），上開第(三)、(四)、(五)、(六)案減刑後之宣告刑再經裁定
    合併執行有期徒刑8 年，並與前述第(一)、(二)案所定執行刑接
    續執行，於96年9 月28日假釋並交付保護管束，然其於假釋
    期間再犯施用第一級毒品罪（兩次），經本院以98年度訴字
    第332 號各判處有期徒刑8 月、7 月確定（第(七)案），另因
    詐欺案件，經本院以98年度易字第236 號判處有期徒刑6 月
    確定（第(八)案），前述第(七)、(八)案再經本院裁定合併定執行
    刑為1 年5 月，及因施用第一級毒品案件，經本院以98年度
    訴字第1509號判處有期徒刑8 月確定（第(九)案），上開假釋
    因而遭撤銷，所餘殘刑1 年8 月8 日與第(七)、(八)、(九)案接續
    執行，現尚在執行中（不構成累犯）。
(三)、乙○○尚無任何前案及執行紀錄。
二、丁○○曾前往彰化縣和美鎮○○路87號之那嚕灣龍蝦大釣場
    （下稱那嚕灣釣場）消費，知悉丙○○亦會單獨前往該釣場
    打電動玩具，又見丙○○智能低落、口齒不清，認有可欺之
    機，乃邀同甲○○、乙○○共同商議，三人形成恐嚇取財之
    犯意聯絡，遂於98年6 月1 日下午6 時許，由丁○○騎駛車
    牌號碼VOA －700 號輕型機車，乙○○騎駛車號KWS －248
    號重型機車並搭載甲○○，共同前往那嚕灣釣場。抵達後，
    丁○○與甲○○兩人進入場內，果見丙○○在該處把玩電子
    遊戲機，即由丁○○向丙○○表示有事情要到外面講，丙○○遂隨同丁○○、甲○○到釣場門外，甲○○復要求丙○○
    到更遠的地方談事情，丙○○因智能不足，見對方人多而不
    知如何拒絕，乃依甲○○之指示，騎機車後載乙○○跟隨在
    後，另由甲○○騎駛機車在前領路，黃俊騰則騎駛另一部機
    車，共赴彰化縣和美鎮○○路旁之墳場。抵達墳場後，丁○○拾起路旁石塊或磚頭之硬物作勢欲打丙○○，要丙○○交
    出身上之財物及皮夾（未達至使丙○○不能抗拒之程度），
    丙○○因受驚嚇而哭泣，表示沒有錢，經丁○○等人搜身後
    發現丙○○確實沒有財物，但有身分證件、機車行照、駕照
    及健保卡等物，甲○○乃向丁○○、乙○○等人提議強迫丙○○以證件申辦行動電話即能變價取得現金，丁○○、乙○○均同意繼續完成此項犯罪計畫，甲○○、丁○○、乙○○
    乃共同基於使人行無義務之事之犯意聯絡，由甲○○表示要
    帶丙○○去辦行動電話，丙○○此時雖表明不願意為之，但
    丁○○以拳頭作勢要毆打丙○○，丙○○因而心生畏懼，遂
    依指示騎機車搭載乙○○，而甲○○、丁○○分別騎一輛機
    車，由甲○○在前領路，於同日下午7 時30分許，至彰化縣
    彰化市○○路85號「現代通訊大聯盟」通訊行，由甲○○與
    不知情之通訊行店長余信龍談妥交易方式（即由該通訊行提
    供資金，使丙○○得以向其他通訊行購買搭配門號之行動電
    話，再由該通訊行買回全新空機），余信龍遂囑咐不知情之
    店員洪志豪陪同丙○○、甲○○、丁○○、乙○○等人前往
    彰化市○○路679 號臺灣大哥大股份有限公司大埔店，由洪
    志豪協助丙○○挑選、申辦行動電話並墊付申辦款項，而取
    得行動電話門號SIM 卡2 張，及搭配門號之NOKIA 牌6500C
    型手機2 支，隨後一行人返回「現代通訊大聯盟」通訊行，
    余信龍乃依約交付新臺幣（下同）2,000 元之現金予丙○○
    而買下前揭行動電話2 支，另交付500 元之現金予甲○○作
    為佣金。丁○○、甲○○、乙○○與丙○○離開現代通訊行
    後，在某處檳榔攤前停下，甲○○喝令丙○○交出2,000 元
    ，當場購買檳榔、香菸等物分享花用，所餘款項再分給丁○○、乙○○、丙○○各500 元，甲○○本身則保留其餘零錢
    。一行人繼又返回那嚕灣釣場，於該釣場門口，甲○○再命
    丙○○交出甫獲得之500 元，丁○○、乙○○、甲○○等人
    遂以上開方式恐嚇取財得逞。丙○○返家後，將上情告知家
    人，在家人陪同下報警處理。惟丁○○、乙○○食髓知味，
    欲再以辦手機換現金之方式向丙○○索討金錢，丁○○要求
    乙○○以其所有門號0000000000號行動電話撥打電話約丙○○在那嚕灣釣場見面，兩人並於翌日（98年6 月2 日）下午
    7 時45分許前往該處找丙○○，而當場為警查獲（98年6 月
    2 日尚未達著手實施犯罪之程度，故未據起訴）。
三、案經彰化縣警察局和美分局報請臺灣彰化地方法院檢察署檢
    察官偵查起訴。
    理  由
一、關於證據能力之說明：
(一)、證人即被害人丙○○、證人余信龍、洪志豪、劉惠箏於偵查
    中向檢察官所為證述，雖係被告以外之人於審判外之言詞陳
    述，為傳聞證據，然其等於偵查中向檢察官所為證述，既經
    具結，且本院審酌該等言詞陳述係由證人出於自由意思而陳
    述，又無其他證據足認該等陳述有何顯不可信之情事等一切
    情況，依刑事訴訟法第159 條之1 第2 項規定，認上開證人
    於偵訊中之證述，自得採為認定本件犯罪事實所憑之證據。
(二)、證人即被害人丙○○、證人余信龍、洪志豪、劉惠箏於警詢
    時之證述，雖亦屬被告以外之人於審判外之言詞陳述，為傳
    聞證據，然經本院於審理時當庭直接提示而為合法之調查，
    被告等人均未於言詞辯論終結前聲明異議，本院復審酌該等
    言詞陳述係由證人出於自由意思而陳述，並無非法取證之情
    況，依刑事訴訟法第159 條之5 之規定，認上開證人於警詢
    時之證述，應得採為認定本件犯罪事實所憑之證據。
(三)、本判決所引用之其餘證據，均為警方合法實施採證，及本院
    依法囑託鑑定或調取附卷之資料，檢察官、被告等人對於證
    據能力均無意見，自得引為本案證據。
二、認定犯罪事實所憑之證據及理由：
    訊據被告甲○○對於其於前述時、地向被害人丙○○恐嚇取
    財、脅迫申辦行動電話以換取現金等情，均坦承不諱；被告
    丁○○於本院99年8 月20日言詞辯論終結前之最後陳述時，
    雖表示認罪，但據其先前於準備程序及審理時辯稱：在墳場
    我只是把石頭丟到旁邊，不是作勢要打被害人丙○○，且辦
    理行動電話再拿去變現這件事是被告甲○○所提議，被害人
    丙○○也沒有反對，因為被害人自己也有分到錢云云；至被
    告乙○○固坦承與被告甲○○、丁○○一起至那嚕灣釣場找
    被害人丙○○，再共同到西園路墳場，繼又陪同被害人丙○○至行動電話通訊行辦理、販售行動電話，且分別獲得500
    元等情不諱，惟矢口否認有何恐嚇取財、強制申辦行動電話
    等犯行，惟辯稱：我領有中度智能障礙之殘障手冊，從頭到
    尾我都是聽從被告甲○○及丁○○的指示陪他們去，不然他
    們會打我云云。經查：
(一)、被害人丙○○於98年6 月1 日在那嚕灣釣場把玩電動玩具時
    ，遭被告甲○○、乙○○、丁○○等人帶往西園路墳場，當
    時被告丁○○拿石頭作勢欲毆打被害人丙○○，要求被害人
    丙○○交出財物，但經搜身後發現被害人丙○○身上並無現
    金，被告甲○○又提議帶被害人丙○○去「現代通訊大聯盟
    」通訊行，並向負責人余信龍借款後，至臺灣大哥大股份有
    限公司大埔店申辦搭配門號之行動電話2 支，再回頭將行動
    電話販售予余信龍而獲得2,000 元，被害人丙○○先後在檳
    榔攤及那嚕灣釣場前將上述款項交給被告甲○○，並供被告
    等人購買香菸、檳榔等物之經過情形，業據被害人丙○○於
    警詢、偵訊及本院審理時指述明確，有被害人丙○○之警詢
    筆錄（98年度偵字第5786號卷宗第16至17頁）、偵訊筆錄（
    同上偵查卷宗第77至80頁、第127 至131 頁）及本院99年7
    月1 日審理筆錄可資參佐。又上開申辦行動電話所須費用，
    係由「現代通訊大聯盟」通訊行負責人余信龍提供，且其指
    示店員洪志豪陪同被害人丙○○及被告等人至臺灣大哥大股
    份有限公司大埔店指定行動電話樣式等情，亦據證人余信龍
    、洪志豪及臺灣大哥大股份有限公司大埔店店員劉惠箏分別
    於警詢、偵訊時證述在卷，有證人余信龍之警詢筆錄（98年
    度偵字第5786號卷宗《以下簡稱偵查卷宗》第23至24頁）、
    偵訊筆錄（偵查卷宗第150 至152 頁）、證人洪志豪之警詢
    筆錄（偵查卷宗第19至20頁）、偵訊筆錄（偵查卷宗第147
    至150 頁）、證人劉惠箏之警詢筆錄（偵查卷宗第21至22頁
    ）、偵訊筆錄（偵查卷宗第159 至161 頁）附卷可參，另有
    丙○○簽立之讓渡契約書（偵查卷第28頁）、丙○○之身分
    證、健保卡影本（偵查卷第29頁）、台灣大哥大行動電信網
    路業務服務申請書（偵查卷第30至31頁）附卷可佐，是以被
    害人丙○○隨同被告等人前往墳場、申辦及販賣行動電話之
    經過事實，堪以認定。
(二)、被告丁○○雖辯稱：伊未恐嚇被害人丙○○交出錢，且申辦
    行動電話再變價出售也是被害人丙○○自願的，因為被害人
    自己可以拿到錢云云。惟查：被害人丙○○於本院審理時證
    稱：「到了墳場後，是丁○○開口向我問說，我身上有沒有
    錢，我當時說我沒有錢，他們有人搜我的身體」、「我是一
    到墳場現場時，丁○○就在地上拿起磚頭後，並說要我拿錢
    出來」、「（審判長問：你也曾說過有人曾說：你沒錢就去
    辦手機，就可以有錢，這句話是誰說的？）答：是在庭被告
    丁○○、甲○○兩人說的」、「我不是心甘情願去辦手機的
    ，因為他們當時有拿磚頭要丟我。當時是丁○○靠近我作勢
    要打我，所以我才不得已跟他們一起去辦手機」、「（審判
    長問：甲○○曾說拿了7 百多元或是5 百元給你，你是否有
    拿到錢？）答：有，我有收，但後來甲○○又拿走了，是在
    回到那嚕灣龍蝦大釣場外面才被甲○○拿走」（本院99 年7
    月1 日審理筆錄第5 至7 頁）等語明確，共同被告即證人甲○○於本院審理時亦證稱：「（審判長問：被害人有說，丁○○曾作勢要打人的樣子，是否有此事？）答：作勢的情形
    我沒有看到，但我看到丟磚頭的事情，當時丁○○是把磚頭
    丟出去，被害人就嚇哭了」、「（審判長問：你在檳榔攤的
    外面，是否有要丙○○把錢拿出來買東西？）答：有，我買
    香煙的目的，是要找零，要換兩張500 元，是在檳榔攤前分
    錢，買香煙可能花了2 、300 元，找的零錢，也是我自己留
    下。我各分500 元給乙○○、丁○○還有丙○○，香煙、檳
    榔我們三人就在檳榔攤前分掉了。後來回到那嚕灣龍蝦大釣
    場丙○○就主動把500 元還給我」等語（本院99年7 月1 日
    審理筆錄第12頁），足證被害人丙○○非自願申辦行動電話
    ，事後也沒有分得任何現金，況被害人丁○○於警詢時亦自
    承：「我在現場地上拾起一塊磚頭，作勢要毆打丙○○」（
    偵查卷宗第7 頁），雖被告丁○○於偵訊時改稱：「在墓園
    時，我踢到磚塊，我就拿起來把它丟掉，丙○○以為我要丟
    他」（偵查卷宗第88頁），惟被告丁○○倘非基於恐嚇之意
    ，大可在那嚕灣釣場談話，何須帶被害人前往四下無人之墳
    場，其所辯與常情相違，顯係事後卸責之詞，由上述被害人
    丙○○及共同被告甲○○之證詞，已可證明被害人丙○○隨
    同被告等人到墳場後，確實因被告丁○○等人以言語及行動
    恐嚇交付財物，才會受迫前往申辦行動電話。另證人洪志豪
    於偵訊時證稱：「我們在去、回台灣大哥大之間，我有問丙○○說『你怎麼了』，因為他看起來怪怪的，他的表情怪怪
    的，很安靜不怎麼說話、悶悶的，我問他『怎麼了』，他也
    沒說什麼」（偵查卷第148 頁），且檢察官詢問證人劉惠箏
    在受理行動電話申辦過程中被害人之神情如何，證人劉惠箏
    亦答稱：「不正常，我沒有看過一個客人如此安靜、不關心
    的」（偵查卷第160 頁），而觀諸被害人丙○○於本院審理
    時之證述時，神情緊張，口齒不清，表達亦不流暢，智能狀
    況顯較常人低落，足證被告等人係利用被害人丙○○反應及
    防備能力不足之弱點，才能先後將被害人丙○○帶往墳場施
    以恐嚇，及迫使其從事辦行動電話換取現金等無義務之事。
(三)、被告乙○○雖辯稱：我如不配合被告甲○○、黃原設去作這
    些事，他們會打我云云，並提出載有「中度智能障礙」之殘
    障手冊一紙為憑（本院卷第51頁）。惟查被告乙○○所提出
    之殘障手冊上記載鑑定日期為「98年7 月14日」，本院調取
    被告乙○○之申請殘障手冊鑑定資料，得知彰化縣和美鎮公
    所受理申請身心障礙鑑定表之時間係在「98年7 月8 日」，
    行政院衛生署彰化醫院鑑定日期確為「98年7 月14日」，有
    本院調取之身心障礙鑑定表、鑑定資料在卷可稽，足證被告
    乙○○是在本案發生後一個多月才申請鑑定為身心障礙者，
    惟當庭觀察被告乙○○應答狀況尚稱正常，本院乃再依職權
    委託行政院衛生署彰化醫院對被告乙○○智能狀況進行鑑定
    ，其鑑定結果認為：「根據會談及接受測驗之情形，均顯示
    王員（指被告乙○○）無動機回答，態度不配合，無法就測
    驗結果了解其智能狀態。根據觀察無特殊怪異行為，受精神
    疾病症狀干擾之情況可能性極低。惟其對生活之簡單判斷均
    無法回答，需懷疑有詐病之可能性。目前無法證明王員有精
    神上障礙或其他心智缺陷」等語（參本院卷附鑑定報告書）
    ，另被告甲○○於本院審理時陳稱：「我沒有威脅乙○○去
    ，我跟乙○○又不熟，乙○○是跟丁○○比較熟，乙○○不
    可能聽我的」（本院99年7 月1 日審理筆錄第14頁）、「乙○○沒有智障，他很正常，乙○○之前來找過我二次，是丁○○介紹乙○○給我認識，乙○○自己還來找我玩過，我覺
    得乙○○當時很正常。乙○○來找我都是買酒跟我一起喝，
    我覺得乙○○看起來應該沒有智障，只是反應比較慢而已」
    （本院99年8 月20日審理筆錄第4 頁），另查被告乙○○名
    下登記有車號KWS-248 號之機車一部，案發時係騎乘該車前
    往那嚕灣釣，有機車查詢資料（本院卷）及警方查獲時所拍
    攝之機車照片可證（偵查卷第32頁），顯示被告乙○○有管
    領及騎駛機車之能力，其於偵查中對於案發經過情形均能交
    待清楚，更於案發之翌日（98年6 月2 日）以其所有門號00
    00000000號行動電話撥打電話再度約丙○○在那嚕灣釣場見
    面，因而遭警查獲，有中華電信行動電話通聯資料查詢結果
    在卷可參（偵查卷第66頁），實難認被告乙○○有心智能力
    低落而欠缺事理判斷能力之情形，雖被害人丙○○於本院審
    理時證稱被告乙○○在前往墳場及辦理、販售行動電話之整
    個過程中均未有任何恐嚇之言行，惟被告乙○○既陪同其他
    兩位被告全程參與，且於路途中乘坐在被害人丙○○所騎機
    車之後座，對於智能不足之被害人丙○○而言，顯足以產生
    心理上之威脅，況被告乙○○身材較被告丁○○魁梧，事後
    也分到500 元現金，與被告丁○○之獲利相當，並無任何情
    事足證被告乙○○係怕遭被告丁○○或甲○○毆打而被迫參
    與本案，其辯解應係事後卸責之詞，不足採信。
(四)、綜上，本件事證明確，被告三人之犯行堪以認定。
三、論罪科刑：
    本件被告丁○○、甲○○、乙○○等人先將被害人丙○○帶
    至墳場恐嚇其交出財物，繼又於在恐嚇取財之過程中將被害
    人丙○○帶往「現代通訊大聯盟」通訊行、臺灣大哥大股份
    有限公司大埔店等處申辦、販售行動電話而使被害人行無義
    務之事，再將變賣行動電話之所得朋分花用而完成恐嚇取財
    犯行，核其等所為，係犯刑法第346 條第1 項之恐嚇取財罪
    ，及同法第304 條第1 項之使人行無義務之事罪。其等就上
    開犯行，互有犯意之聯絡及行為之分擔，為共同正犯。被告
    等人所犯上述兩罪名，均時間密接、目的相同，被告等人以
    犯強制罪之方法達成恐嚇取財之目的，自然意義上雖非完全
    一致，但發生時間互有重疊，依通常社會通念應可評價為單
    純一罪，是以被告三人係一行為觸犯前揭兩個罪名，屬想像
    競合犯，應依刑法第55條之規定從一重罪即恐嚇取財罪處斷
    。再查被告丁○○有如犯罪事實欄第一段之(一)所載之前案及
    執行紀錄，有台灣高等法院被告全國前案紀錄表在卷可稽，
    其於有期徒刑執行完畢5 年內，故意再犯本件有期徒刑以上
    之罪，為累犯，應依法加重其刑。爰審酌被告丁○○、甲○○、乙○○挑選智能不足之被害人丙○○為恐嚇取財之對象
    ，且過程中將被害人帶至墳場、強迫被害人申辦行動電話換
    取現金，目的僅為圖香菸、檳榔、少數現金等微利，惡性非
    輕，其中被告丁○○、甲○○前科累累，素行不佳，被告乙○○雖無前案紀錄，惟飾詞卸責，犯後態度不良，至被告甲○○始終坦承犯行，犯後態度較佳，而被告丁○○僅在言詞
    辯論終結前之最後陳述時表示認罪，在此之前均否認犯意，
    犯後態度尚難稱良好，另被告乙○○在犯罪過程中未出言恐
    嚇被害人，分擔之犯行較為輕微，並參酌被告等人之智識程
    度、其犯行所造成之危害等一切情狀，分別量處如主文所示
    之刑，以示儆懲。
據上論斷，應依刑事訴訟法第299 條第1 項前段，刑法第28條
、第304 條第1 項、第346 條第1 項、第55條、第47條第1 項，
刑法施行法第1 條之1 第1 項、第2 項前段，判決如主文。
本案經檢察官賴志盛到庭執行職務。
中    華    民    國    99    年    9     月    10    日
                     刑事第七庭  審判長法官 葉明松
                                 法      官 郭麗萍
                                 法      官 黃玉齡
以上正本證明與原本無異。
如不服本判決應於收受判決後十日內向本院提出上訴書狀，並應
敘述具體理由。其未敘述上訴理由者，應於上訴期間屆滿後二十
日內向本院補提理由書（均須按他造當事人之人數附繕本），切
勿逕送上級法院。
告訴人或被害人對於判決如有不服具備理由請求檢察官上訴者，
其上訴期間之計算係以檢察官收受判決正本之日期為準。
中    華    民    國    99    年    9     月    10    日
                                 書  記  官 黃鏽金
附錄論罪科刑法條：
中華民國刑法第304條
以強暴、脅迫使人行無義務之事或妨害人行使權利者，處3 年
  以下有期徒刑、拘役或3 百元以下罰金。
前項之未遂犯罰之。
中華民國刑法第346條
意圖為自己或第三人不法之所有，以恐嚇使人將本人或第三人
  之物交付者，處6 月以上5 年以下有期徒刑，得併科1 千元以
  下罰金。
以前項方法得財產上不法之利益，或使第三人得之者，亦同。
前二項之未遂犯罰之。

司法院資訊處製作；財團法人民間司法改革基金會備份。
